臺灣高等法院民事判決
109年度金上字第9號
上  訴  人  羅大為（Lo David，原名羅志誠）



訴訟代理人  薛西全律師
            劉妍孝律師
被  上訴人  玉山商業銀行股份有限公司


法定代理人  曾國烈  
訴訟代理人  廖昱豪  
            黃義雄  
上列當事人間請求返還不當得利事件，上訴人對於中華民國108
年12月27日臺灣臺北地方法院108年度金字第52號第一審判決提
起上訴，本院於109年6月11日言詞辯論終結，判決如下：
    主      文
上訴駁回。
第二審訴訟費用由上訴人負擔。
    事實及理由
一、按原告於判決確定前，得撤回訴之全部或一部。但被告已為
    本案之言詞辯論者，應得其同意，民事訴訟法第262條第1項
    定有明文。查上訴人原起訴請求「確認豪倫貿易有限公司（
    下稱豪倫公司）於79年3月6日向高雄區中小企業銀行（下稱
    高雄企銀）借款新臺幣（下同）4,403,269元之消費借貸法
    律關係不存在」，嗣於本院民國109年6月11日言詞辯論期日
    ，當庭撤回前開部分之起訴，並經被上訴人同意（見本院卷
    第214頁），是該部分之起訴已生撤回之效力，本院無庸審
    理。
二、上訴人主張：高雄企銀前以豪倫公司向其借款2,000萬元，
    上訴人為豪倫公司之連帶保證人為由，向臺灣高雄地方法院
    （下稱高雄地院）訴請上訴人與豪倫公司連帶返還借款，經
    該院以79年度重訴字第2378號判決（下稱系爭判決）命上訴
    人應與豪倫公司連帶給付2,000萬元及利息、違約金，然高
    雄地院於審理上開案件時，並未合法通知上訴人，且嗣後雖
    重新送達上開判決，然該判決之違法並未因此治癒，是系爭
    判決自屬無效判決，不生既判力及執行力，且非合法之執行
    名義。又上訴人雖曾於授信書上簽名，然並未簽署任何借據
    ，高雄企銀亦從未告知上訴人有2,000萬元之借貸契約，故
    連帶保證契約應未成立生效，上訴人自非前述借款之連帶保
    證人。又被上訴人於93年9月4日概括承受高雄企銀之權利義
    務，並以系爭判決為執行名義，聲請對上訴人為強制執行，
    因此受償4,403,269元，顯屬無法律上原因而受有利益，並
    致上訴人受有損害。爰訴請確認兩造間就豪倫公司於79年3
    月6日向高雄企銀借款4,403,269元所為連帶保證之法律關係
    不存在，並依民法第179條規定，請求被上訴人給付上訴人4
    ,403,269元，及自起訴狀繕本送達翌日起至清償日止，按年
    息5%計算之利息。
三、被上訴人則以：系爭判決業已確定，其既判力及執行力，非
    經提起再審之訴或第三人撤銷之訴予以廢棄或變更，無從加
    以排除，且系爭判決已重新送達予上訴人，上訴人亦提起上
    訴，然因未繳納第二審裁判費，而遭駁回確定，自不應再就
    系爭判決之既判力加以爭執；被上訴人以系爭判決為執行名
    義，對上訴人聲請強制執行而受償，並非無法律上原因，自
    無不當得利可言等語，資為抗辯。 
四、原審就上訴人之請求，為其敗訴判決。上訴人不服，提起上
    訴，聲明：㈠原判決廢棄。㈡確認兩造間就豪倫公司於79年3
    月6日向高雄企銀借款4,403,269元所為連帶保證之法律關係
    不存在。㈢被上訴人應給付上訴人4,403,269元，及自起訴狀
    繕本送達翌日起至清償日止，按年息5%計算之利息。㈣就上
    開第三項聲明，願供擔保請准宣告假執行。被上訴人答辯聲
    明：上訴駁回。
五、兩造不爭執事項（見本院卷第152頁）：
  ㈠高雄企銀於93年9月間併入被上訴人，由被上訴人概括承受高
    雄企銀之權利義務。
  ㈡高雄企銀曾以豪倫公司、上訴人等人為被告，起訴請求返還
    消費借貸款，經高雄地院以系爭判決命該事件被告（含上訴
    人）應連帶給付高雄企銀2,000萬元，及自79年7月7日起至
    清償日止按年息12%計算之利息，並自79年7月7日起至清償
    之日止，其逾期在6個月之內，按上開利率10%，超過6個月
    者，按上開利率20%計算之違約金。系爭判決於102年12月13
    日重新送達予上訴人後，上訴人提起上訴，經高雄地院於10
    3年2月11日裁定命其繳納上訴費用，上訴人聲請訴訟救助，
    經高等法院高雄分院（下稱高雄高分院）於103年7月2日以1
    03年度聲字第74號裁定駁回聲請，上訴人不服提起抗告，經
    最高法院於104年1月15日以104年度台抗字第30號裁定駁回
    抗告確定。又高雄高分院以上訴人逾期未補繳上訴費用為由
    ，於103年11月14日以103年度重上字第65號裁定駁回其上訴
    ，上訴人不服提起抗告，經最高法院於104年6月10日以104
    年度台抗第431號裁定駁回抗告而確定。
  ㈢被上訴人前以系爭判決為執行名義，向臺灣新北地方法院（
    下稱新北地院）及臺灣士林地方法院（下稱士林地院）聲請
    對上訴人為強制執行，共執行取得上訴人財產4,403,269元
    。
六、本院之判斷：
　　兩造均同意簡化本件爭點之項目（見本院卷第152頁），茲
    分述如下：
　㈠上訴人所提確認之訴部分，是否違反一事不再理原則而不合
    法？如為合法，其確認之訴是否有理由？
  1.按除別有規定外，確定之終局判決就經裁判之訴訟標的，有
    既判力；訴訟標的為確定判決之效力所及者，法院應以裁定
    駁回之，民事訴訟法第400條第1項、第249條第1項第7款分
    定有明文。是終局判決一經確定，即生既判力，當事人不得
    就已判決之法律關係更行起訴，此為訴訟法上之「一事不再
    理原則」。所謂同一事件，必同一當事人就同一法律關係而
    為同一之請求，或就同一訴訟標的求為相反之判決，或求為
    與前訴可以代用之判決而言（最高法院82年度台上字第1612
    號判決意旨參照）。又命債務人為給付之確定判決，就給付
    請求權之存在有既判力，債務人不得對於債權人更行提起確
    認該給付請求權不存在之訴（最高法院26年渝上字第1161號
    裁判意旨參照）。
　㈡經查：
　1.高雄企銀前曾以豪倫公司向其借款2,000萬元，上訴人為豪
    倫公司之連帶保證人為由，依連帶保證之法律關係，起訴請
    求上訴人清償借款，經高雄地院以系爭判決命上訴人應與該
    案其他被告連帶給付高雄企銀2,000萬元，及自79年7月7日
    起至清償日止按年息12%計算之利息，並自79年7月7日起至
    清償之日止，其逾期在6個月之內，按上開利率10%，超過6
    個月者，按上開利率20%計算之違約金，該判決業已確定，
    且高雄企銀已於93年9月間併入被上訴人，由被上訴人概括
    承受其權利義務等情，均為兩造所不爭執（見不爭執事項㈠
    、㈡），並經本院調取前開事件之卷宗查閱無訛。
　2.上訴人於本件訴請「確認兩造間就豪倫公司於79年3月6日向
    高雄企銀借款4,403,269元所為連帶保證之法律關係不存在
    」部分（見本院卷第214頁），經核其當事人與系爭判決均
    相同（被上訴人已概括承受高雄企銀之權利義務），僅原、
    被告互易，訴訟標的亦均為兩造間之連帶保證契約，至本件
    聲明內容雖為確認之訴，且金額限縮為系爭判決金額之一部
    ，惟仍在系爭判決之訴訟標的範圍內，且係就同一訴訟標的
    求為與系爭判決可代用之判決，自屬同一事件，則揆諸前揭
    規定及說明，上訴人就業經系爭判決確定之訴訟標的，更行
    提起上開確認之訴，顯有違一事不再理原則，自於法不合。
　3.上訴人雖稱系爭判決乃屬違法之一造辯論判決，嚴重侵害上
    訴人之訴訟權利，縱將該判決重新送達上訴人，亦無法治癒
    該瑕疵，故應為無效判決，不具實質確定力，且上訴人就該
    判決提起上訴之原因，係一審法院未合法送達開庭通知書所
    致，竟需由上訴人繳納第二審裁判費後，始得提起上訴，顯
    違反公平正義原則云云，然：
  ⑴按當事人對於判決，僅得以上訴方法聲明不服；又對於確定
    判決，除有法定情形得以再審之訴聲明不服外，當事人不得
    更以該確定判決之當否為爭執，若無上述法定情形，憑空指
    摘原確定判決事實錯誤或審理疏漏，不問以何程式聲明不服
    ，均為法所不許（最高法院20年抗字第712號裁判意旨參照
    ）。上訴人雖一再指稱系爭判決為違法之一造辯論判決云云
    ，然查，系爭判決業於102年12月13日重新送達上訴人，上
    訴人亦對該判決提起上訴，惟因逾期未補繳上訴裁判費，且
    聲請訴訟救助亦遭駁回確定，而經高雄高分院於103年11月1
    4日以103年度重上字第65號裁定駁回其上訴，上訴人不服提
    起抗告，仍經最高法院於104年6月10日以104年度台抗第431
    號裁定駁回抗告而確定等情，均為兩造所不爭執（見不爭執
    事項㈡），足見系爭判決縱有上訴人所稱一造辯論判決不合
    法之情事，本非不得藉由上訴之方式救濟，然卻因上訴人自
    身因素未能合法上訴而告確定，自難認有何訴訟權利遭侵害
    之情事。是上訴人就系爭判決未依法定之上訴程序尋求救濟
    ，而於該判決確定後，再執前述理由主張該判決為無效判決
    ，並否認其實質確定力，顯乏依據，無從憑採。
  ⑵又按，向第二審法院提起上訴，應依民事訴訟法第77條之13
    及第77條之14規定，加徵裁判費10分之5，此為民事訴訟法
    第77條之16所明定。準此，上訴人如對系爭判決不服提起上
    訴，自應依上開規定繳納上訴裁判費，尚不因其係執何種上
    訴理由而有異。是上訴人以其提起上訴之原因，係一審法院
    未合法送達開庭通知書所致，主張不應由其繳納上訴裁判費
    云云，顯與前揭規定不符，自難認有據。且上訴人主張之上
    訴理由是否可採、訴訟費用應由何人負擔，唯合法提起上訴
    後，再由上級審法院予以審理認定，自無從單憑上訴人聲明
    上訴之理由，即逕予免除其依法繳納上訴裁判費之義務，是
    上訴人所稱命其繳納上訴裁判費有違公平正義原則云云，亦
    非可採。另上訴人所稱民法就消滅時效因起訴而中斷之情形
    ，並無類似民法第130條視為不中斷之規定，造成被上訴人
    對上訴人起訴後，即可中斷時效，然系爭判決卻於23年後始
    合法送達上訴人之不合理情形云云，經核此仍屬上訴人不服
    系爭判決未合法送達之爭執，自應依上訴方式提出，以資救
    濟，尚無類推適用民法第130條規定，認「本件起訴後數年
    內，未合法送達開庭通知，視為時效不中斷」之餘地。其因
    前述事由而未能合法上訴，迨至系爭判決確定後始提出前述
    主張，自非本院所能審酌。又原告之訴，有民事訴訟法第24
    9條第1項所列各款情形之一者，法院固應以裁定駁回之，惟
    法院倘誤以判決駁回，而原告對之提起上訴時，就其上訴有
    無理由，上級審法院應依上訴程序以判決為裁判（最高法院
    98年度台抗字第482號裁定意旨參照）。是上訴人此部分之
    訴為不合法，原應予裁定駁回，惟原審既以判決為之，本院
    自應以判決為之，併予說明。
　4.綜上所述，上訴人請求確認兩造間就豪倫公司於79年3月6日
    向高雄企銀借款4,403,269元所為連帶保證之法律關係不存
    在，其訴訟標的已為確定判決之效力所及，自難認合法，應
    予駁回。
　㈡上訴人得否依民法第179條規定，請求被上訴人給付4,403,26
    9元？　
　  上訴人雖主張被上訴人以系爭判決為執行名義，向新北地院
    及士林地院聲請對上訴人為強制執行，共執行取得上訴人之
    財產4,403,269元，應為不當得利云云。然被上訴人既係以
    業已確定之系爭判決為執行名義，依法聲請強制執行而受償
    ，自非無法律上原因甚明。從而，上訴人依民法第179條規
    定，請求被上訴人返還4,403,269元，自無理由，不應准許
    。
七、綜上所述，上訴人訴請確認兩造間就豪倫公司於79年3月6日
    向高雄企銀借款4,403,269元所為連帶保證之法律關係不存
    在，為不合法，應予駁回；其依民法第179條規定，請求被
    上訴人給付4,403,269元，及自起訴狀繕本送達翌日起至清
    償日止，按年息5%計算之利息，亦非屬正當，不應准許。從
    而原審所為上訴人敗訴之判決，並無不合。上訴論旨指摘原
    判決不當，求予廢棄改判，為無理由，應駁回其上訴。
八、本件事證已臻明確，兩造其餘之攻擊或防禦方法及所用之證
    據，經本院斟酌後，認為均不足以影響本判決之結果，爰不
    逐一論列，附此敘明。
九、據上論結，本件上訴為無理由，依民事訴訟法第449條第1項
    、第78條，判決如主文。
中　　華　　民　　國　　109 　年　　6 　　月　　24　　日
                  民事第二十庭 
                        審判長法  官  陳雅玲
                              法  官  吳燁山
                              法  官  馬傲霜
正本係照原本作成。
如不服本判決，應於收受送達後20日內向本院提出上訴書狀，其
未表明上訴理由者，應於提出上訴後20日內向本院補提理由書狀
（均須按他造當事人之人數附繕本）上訴時應提出委任律師或具
有律師資格之人之委任狀；委任有律師資格者，另應附具律師資
格證書及釋明委任人與受任人有民事訴訟法第466 條之1第1項但
書或第2項（詳附註）所定關係之釋明文書影本。如委任律師提
起上訴者，應一併繳納上訴審裁判費。
中　　華　　民　　國　　109 　年　　6 　　月　　24　　日

    　　　　　　　　　　　　　書記官  崔青菁
附註：
民事訴訟法第466條之1（第1項、第2項）：
對於第二審判決上訴，上訴人應委任律師為訴訟代理人。但上訴
人或其法定代理人具有律師資格者，不在此限。
上訴人之配偶、三親等內之血親、二親等內之姻親，或上訴人為
法人、中央或地方機關時，其所屬專任人員具有律師資格並經法
院認為適當者，亦得為第三審訴訟代理人。